【裁判字號】    90,上更(一),430
【裁判日期】    901228
【裁判案由】    偽造文書等
【裁判全文】
臺灣高等法院高雄分院刑事判決          九十年度上更(一)字第四三號
    上訴人  台灣高雄地方法院檢察署檢察官
    被  告  甲○○
    選任辯護人  洪條根律師
                周君強
右上訴人因被告偽造文書等案件，不服臺灣高雄地方法院八十七年度易字第六二九八
號中華民國八十八年六月三十日第一審判決（起訴案號：臺灣高雄地方法院檢察署八
十七年度偵字第一三五七），提起上訴，判決後，經最高法院發回更審，本院判決如
左：
      主      文
原判決撤銷。
甲○○行使偽造私文書，足以生損害於他人，處有期徒刑肆月，如易科罰金，以參佰
元折算壹日。
      事      實
一、甲○○於民國（下同）八十四年七月二十五日，在高雄市○○區○○路一五一號
    ，召集民間互助會一組，共有四十八會，每會每期會金新台幣（下同）一萬元，
    會期自八十四年七月二十五日起至八十七年九月二十五日止，採內標制，每月二
    十五日開標一次，每四月加開標一次（即分別於上開互助會存續期間每年三月十
    日、七月十日及十一月十日加開），自任會首及負責主持開標，並於開標後代收
    死會及活會會款，首會會款由會首收取，活會會員係以每會應繳會款扣除得標者
    所出之標息後繳納會款。詎甲○○因與活會會員乙○○之董姓男友有代討欠款不
    當損失二十四萬元之糾紛，心有未甘，遷怒予乙○○竟意圖為自己不法之所有，
    於八十六年十月二十五日開標日（即第三十四會，活會尚有十四會），在同上住
    處，利用處理開標事宜時，竟未經乙○○同意，於空白互助會標單上，擅自偽簽
    乙○○之署押及標金六千五百元於標單上，冒名行使競標得標，足以生損害於乙
    ○○及活會會員，繼而向活會會員佯稱該次係由乙○○得標，致使陷於錯誤，分
    別交付會款，共詐得四萬九千元活會會款。即（10,000元-6,500元×14=49,000
    元），甲○○另向三十三位死會會員收得會款三十三萬元，共得會款三十七萬九
    千元，為乙○○知悉，與其理論，並表示願為其董姓朋友之事負擔八萬元，但為
    甲○○拒絕，案經乙○○訴由台灣高雄地方法院檢察署檢察官偵查起訴。
      理      由
一、訊據被告甲○○對於右揭時、地，未經同意冒用乙○○名義偽填標單冒標並收取
    活會會款之事實均坦承不諱，核與告訴人乙○○就此部分指訴情節相符，並有被
    告自製之八十六年十月二十五日到場與未到場之活會會員名冊一紙附卷可佐，其
    供承與事實相符，本件事證明確，至被告另辯伊以為系爭乙○○名義之互助會已
    讓予「董先生」，嗣因「董先生」與伊間有二十萬元糾紛，伊乃擅自標會以為抵
    銷一節，不僅為乙○○否認有出讓互助會一節，且訊諸被告亦坦認該次冒乙○○
    之名標得之會款全數未付予楊女，亦與其所稱欲供抵銷二十萬元債權不符，況系
    爭互助會每次均由乙○○繳納會款，已據被告供明（偵卷第十一頁參照），則與
    所謂「已讓與董先生」之情不合，且被告與「董先生」間之二十萬元紛爭，始終
    未獲乙○○坦認與其有何干係，被告竟未事先徵得同意即冒乙○○之名標會，所
    標得會款分文未付予楊女，其所辯未冒標詐取會款自無可採。被告犯行堪以認定
    ，應依法論科。
二、公訴人另謂被告前開互助會除有前開詐欺外，另自八十四年七月二十五日起至八
    十六年十二月二十五日止，每月向告訴人乙○○詐得會款，亦涉有刑法之詐欺罪
    嫌。然按犯罪事實應依証據認定之，無証據不得推定其犯罪事實，又不能證明被
    告犯罪者，應諭知無罪之判決，刑事訴訟法第一百五十四條、第三百零一條第一
    項分別定有明文。訊據被告則堅決否認上開犯行，並辯稱：係因受死會會員張淑
    金及黃清泉倒會，不得已才經會員同意止會等語。經查，證人即被告前開互助會
    會員李寶受於本院審理時證稱：上開互助會曾有死會會員拒繳會款，所以止會等
    語，顯見被告上開所辯，尚非無憑。再參以被告所召集上開互助會至止會時止，
    已開標達三十五餘次，設若被告召集上開互助會係本於詐欺意圖，而蓄意於前開
    時間惡性止會，衡情亦應儘早止會，以遂行詐欺目的，豈有於互助會存續期間內
    ，賡續主持會務逾半之理。此外，本院復查無其他積極證據，足資證明被告就此
    部分事實有公訴人所指之詐欺犯行，此部分被告被訴犯罪尚屬不能證明。
三、按被告雖在得標單上偽簽會員乙○○之署押及記載金額，惟得標單上未載明「標
    單」二字，但依習慣已足以表示係向民間互助會會員標取會款之意，應認係刑法
    第二百二十條第一項、第二百十條之準私文書（本件行為時之條項次係第二百二
    十條，嗣刑法於八十六年十一月廿六日修正，條項次改為同條第一項，內容則未
    變，自應適用行為後新項次），核被告所為，係犯刑法第二百十六條、第二百十
    條、第二百二十條第一項之行使偽造準私文書罪、第三百三十九條第一項之詐欺
    取財罪。其冒標乙○○之會款而偽造「乙○○」之署押於得標會單上，偽造署押
    之行為，應為偽造得標會單之準私文書行為之部分行為；其偽造得標會單後復持
    以行使，偽造之低度行為應為行使之高度行為所吸收，不另論罪。又被告同一次
    之詐欺行為，同時向多名活會會員詐取會款，係以一行為觸犯數詐欺罪名，為想
    像競合犯，依刑法第五十五條之規定，應從一重處斷。又所犯行使偽造準私文書
    、詐欺取財犯行間，有方法結果之牽連關係，應從較重之行使偽造準私文書罪論
    處。公訴人雖未就被告行使偽造準私文書犯行起訴，惟此部分與起訴詐欺犯行為
    裁判上一罪，為起訴效力所及，本院自得一併審理。
四、原審予以論罪科刑，固非無見，然查(一)被告冒標所寫之標息為六千五百元，而非
    三千五百元，此為被告及告訴人陳述一致，原判決誤認係以三千五百元標息得標
    ，與事實不符，(二)被告冒標取得之會款應及於活會會員全數，原判決竟於事實欄
    中認僅及「未到場之活會會員」，而判決理由欄中又稱「向未到場之二名活會會
    員詐取會款」，顯有矛盾，且與事實不合，(三)被告詐取之活會會款為四萬九千元
    ，原判決僅認定一萬三千元，亦有違誤，(四)本件被告所犯係（修正後）刑法第二
    百二十條第一項、第二百十六條、第二百十條，但原判決於理由欄未審酌刑法修
    正情形，仍引用刑法第二百二十條，亦有未合，(五)又刑法第四十一條已於九十年
    元月十日修正公布施行，依修正後之刑法第四十一條第一項規定，犯最重本刑為
    五年以下有期徒刑以下之刑之罪，而受六個月以下有期徒刑之宣告者，亦得為易
    科罰金之諭知，原審諭知被告有期徒刑四月，而未及依該修正後之條文，諭知易
    科罰金，亦有未洽，(六)被告犯後並未與被害人達成民事和解，以賠償被害人損失
    ，亦為原審所是認之事實，自難認其犯後態度良好，原審竟仍予緩刑宣告，即有
    未洽，原檢察官承告訴人聲請意旨認宣告緩刑不當，指摘判決不當，即有理由，
    且原判決又有上開其他可議之處，自應由本院將原判決撤銷，審酌被告因不甘告
    訴人董姓男友為其處理債務未果，而不當向其拿取二十萬元，竟未經告訴人允許
    ，冒標而取得會款，所得雖非鉅額，但造成告訴人三十多萬元之損害，惟念其犯
    後坦承犯行，但迄未與告訴人和解等一切情狀，爰仍如原審科處被告有期徒刑肆
    月，並諭知易科罰金之折算標準，被告偽造之上開「乙○○」之得標會單未扣案
    ，且於冒標後即已丟棄滅失，業據被告甲○○於本院審理中供明在卷，故上開會
    單及會單之偽造署押，爰不另為沒收之諭知，又上開被告被訴詐欺犯罪不能證明
    部分，因公訴人認與論罪科刑部分，有實質上一罪之關係，爰不另為無罪之諭知
    ，均附此明。
據上論斷，應依刑事訴訟法第三百六十九條第一項前段、第三百六十四條、第二百九
十九條第一項前段、刑法第二百十六條、第二百十條、第三百三十九條第一項、第五
十五條、第四十一條第一項、罰金罰鍰提高標準條例第一條前段、第二條，判決如主
文。
本案經檢察官董明正到庭執行職務。
中    華    民    國     九十     年       十二       月     二十八     日
                              臺灣高等法院高雄分院刑事第四庭
                                  審判長法官  蕭權閔
                                        法官  李嘉興
                                        法官  陳吉雄
右正本證明與原本無異。
如不服本判決，應於判決送達後十日內向本院提出上訴狀，其未述理由者並應於提
出上訴狀後十日內向本院補提理由書（應附繕本)。
       書記官  沈有進
中    華    民    國     九十一     年       一         月       三     日
附錄：本判決論罪科刑法條：
刑法第二百十六條
行使第二百十條至第二百十五條之文書者，依偽造、變造文書或登載不實事項或使登
載不實事項之規定處斷。
刑法第二百十條
偽造、變造私文書，足以生損害於公眾或他人者，處五年以下有期徒刑。
刑法第三百三十九條第一項：
意圖為自己或第三人不法之所有，以詐術使人將本人或第三人之物交付者，處五年以
下有期徒刑、拘役或科或併科一千元以下罰金。
                                                                        Ｆ


司法院資訊處製作；財團法人民間司法改革基金會備份。
